【裁判字號】    89,訴,468
【裁判日期】    891020
【裁判案由】    清償借款
【裁判全文】
臺灣臺中地方法院民事判決  八十九年度訴字第四六八號
    原      告  乙○○○
                丙○○
                丁○○
                戊○○
                甲○○○
                              .
    兼  共  同
    訴訟代理人  己○○        住台北縣新莊市○○里○○○路四九巷一弄八號
    右六人共同
    訴訟代理人  陳賜良律師
    被      告  庚○○        .
右當事人間請求清償借款事件，本院判決如左：
    主      文
被告應給付原告及其他公同共有人新台幣貳拾肆萬零伍佰元，及自民國八十九年三月
二十六日起至清償日止，按年息百分之五計算之利息。
原告其餘之訴駁回。
訴訟費用由被告負擔五分之一，餘由原告負擔。
本判決關於原告勝訴部分，於原告以新台幣捌萬元供擔保後，得假執行，但被告如於
假執行程序實施前，以新台幣貳拾肆萬元為原告預供擔保，得免為假執行。
原告其餘假執行之聲請駁回。
    事      實
甲、原告方面：
  一、聲明：被告應給付原告及其他公同共有人新台幣壹佰肆拾壹萬元，及自起訴狀
      繕本送達翌日起至清償日止，按年息百分之五計算之利息；並願供擔保請准為
      假執行宣告。
  二、陳述：
      被告庚○○與原告等係兄妹及姊弟關係，兩造之父親廖阿登於民國八十八年九
      二一大地震中不幸死亡，被告除生前積欠其等父親廖阿登新台幣（下同）一百
      萬元仍拒不返還與全體共有人包括原告等人外，被告未經原告等人全體其他繼
      承共有人之同意而自台中縣政府領取部分死亡慰問金十萬元，被告且自其等父
      親遺留之財物中撿拾取走十萬元、領取農會會員死亡慰問金一萬元、九二一震
      災房屋毀損救助金二十萬元，共計一百四十一萬元，均未交付與全體繼承共有
      人，該筆一百萬元之借款請求權為全部繼承人繼承而為公同共有，其餘財物則
      屬全體繼承人所公同共有，且依無因管理關係準用相關委任之規定，被告因處
      理該無因管理事務所收取之金錢物品及孳息，被告前述代為受領之款項，亦應
      交付與全體公同共有人。
  三、證據：提出，並聲請訊問證人邱秀春及
      向台中縣政府、台中縣新社鄉農會函詢關於房屋毀損救助金、震災死亡慰問金
      、農會會員死亡慰問金相關受領權人事宜。
乙、被告方面：
  一、聲明：駁回原告之訴及其假執行之聲請；如受不利判決，並願供擔保請准免為
      假執行。
  二、陳述：
  （一）依一般社會習俗，父親於兒子成年後提供一筆金錢資助其創家立業事屬常有
        ，本件兩造之父親廖阿登生前對於長男即原告己○○、次男即被告庚○○，
        為幫助其等創建家業，即分別贈與一百萬元，而原告己○○即以此一百萬元
        購買現居住之門牌號碼台北縣新莊市○○里○○○路四九巷一弄八號房屋，
        被告則購買現供居住及營業用之坐落台中縣豐原市○○路○段八一九巷五十
        五號土地，此一百萬元乃兩造之父親贈與給被告，並非其等所稱之借貸關係
        。
  （二）於其等父親在震災中死亡後，原告己○○曾前後自房子倒塌現場遺留之財物
        中撿拾取得約十萬元等，原告己○○僅將其中之四萬零五百元交付與被告，
        其餘款項如何處理其並不知情；雖有領取台中縣政府發放之死亡慰問金十萬
        元，是因與原告己○○約定由原告己○○領取國民黨之十萬元慰助金，而由
        被告領取此十萬元慰助金；房屋毀損慰助金是其等父親繼承取得，僅其等父
        親一人設籍該處，鄰長通知其前往領取才領得二十萬元；又其等父親生前為
        台中縣新社鄉農會會員，該筆農會發放之一萬元款項是依農民健康保險條例
        第四十條規定所發放之喪葬津貼，此部份津貼款項連同其父親遺留之現金四
        萬餘元，均用於其等父親之喪葬費用共計五萬餘元，其中有收據者約三萬餘
        元，未有收據支出部分為挖掘父親遺體時所支付予協助挖掘之人之紅包及其
        他小額支出計約二萬餘元，並無擅自取走父親遺留財物等情事，且原告己○
        ○亦領得其他震災慰問款項，亦應與其所領取款項一起拿出來分配。
  三、證據：提出收據影本四紙，及支票、存證信函等影本各一份。
    理      由
甲、程序部分：
    按除公同共有關係所由規定之法律或契約另有規定外，公同共有物之處分及其他
    之權利行使，應得公同共有人全體之同意，民法第八百二十八條定有明文，是公
    同共有人為公同共有物起訴時，雖應得全體全體公同共有人之同意，惟公同共有
    物係遭一部份公同共有人侵奪或妨害時而有利害相反關係時，應認得該侵奪或妨
    害人以外之其餘公同共有人全體同意即有當事人適格。本件原告起訴主張兩造父
    親廖阿登生前對被告之一百萬元借款債權、被告擅自取得保管之兩造父親廖阿登
    財物十萬元、農會會員死亡慰問金一萬元、九二一震災台中縣政府發放之部分死
    亡慰問金十萬元、房屋毀損慰助金二十萬元，共計一百四十一萬元者為兩造所公
    同共有，被告亦不否認，則其等基於公同共有關係起訴，既以為公同共有人之一
    之庚○○為被告，雖未得被告庚○○之同意，亦應認有當事人之適格，合先敘明
    。
乙、實體部分：
一、原告等主張與被告庚○○為兄弟姊妹關係，因其等之父親廖阿登於八十八年九月
    二十一日震災死亡後，廖阿登生前曾借款與被告一百萬元之借款請求權即為原告
    、被告等全體繼承人所公同共有，爰基於繼承取得之借款請求權訴請被告返還一
    百萬元，另被告領取台中縣政府發放之部分死亡慰問金十萬元、台中縣新社鄉公
    所發放之房屋毀損慰助金二十萬元、台中縣新社鄉農會發放之死亡慰問金一萬元
    ，及由其等父親遺留財物中取走之十萬元，均為兩造所公同共有，被告未經其他
    公同共有人同意、委任而領取之，依無因管理之相關規定，自應將所領取之金錢
    返還與原告及全體公同共有人等語。被告則以從未向父親廖阿登借款一百萬元，
    震災發生後其僅自原告己○○處取得其等父親遺留財物中之四萬零五百元，及領
    取台中縣新社鄉農會發放之一萬元喪葬津貼，此二筆款項均用以支付其等父親之
    喪葬費用，另依與原告己○○之約定，由原告己○○領取國民黨發放之慰助金，
    其則向台中縣政府領取死亡慰問金十萬元，台中縣新社鄉公所發放之房屋毀損慰
    助金二十萬元，亦由其領取，但領取目的只是為暫時保管等語，資為抗辯。
二、本件原告主張與被告庚○○為兄弟姊妹關係，其等之父親廖阿登於八十八年九月
    二十一日震災死亡後，兩造即為共同繼承人，及被告有領取台中縣政府發放之部
    分死亡慰問金十萬元、台中縣新社鄉公所發放之房屋毀損慰助金二十萬元、台中
    縣新社鄉農會發放之一萬元之事實，業據其等提出相驗證明書、慰助金收據等影
    本各一份，並經被告自認在卷，自堪信為真實。其次，就原告主張被告曾向其等
    之被繼承人廖阿登借款一百萬元之事實，已為被告所否認，而證人邱秀春雖證稱
    ：曾聽廖阿登提到被告為買地蓋房子，伊有借被告一百萬元，也曾聽被告之妻提
    及廖阿登借給被告的一百萬元要付利息等語，惟此均係證人邱秀春間接耳聞傳述
    之言，向其為上開言論之人當時有無基於誇耀或其他動機、目的不明，證人所傳
    述之廖阿登或被告之妻所稱內容是否屬實，實有可疑，且證人邱秀春復已明確證
    稱並無親眼見到廖阿登交付借款與被告之情形，其對廖阿登與被告間有無借款關
    係一事並未直接聽聞，原告復未能為其他舉證，自難徒憑此傳聞之言即認原告此
    主張為可採；另原告雖亦聲請訊問證人賴運連，惟其等亦稱該證人僅足以證明曾
    間接聽過有該借款情事，然如前述，此傳聞證據仍不足為有利原告之認定，本院
    認已無調查之必要，併此敘明。
三、再以，原告主張被告有未經全體繼承人同意，擅自取走被繼承人廖阿登之部分遺
    產十萬元之事實，被告除自認有取得部分遺產四萬零五百元外，其餘則為其所否
    認，而觀諸原告所提出之被告寄交與其等存證信函內容中，被告僅表示有取得該
    筆四萬零五百元款項，雖有提及當時撿取被繼承人廖阿登之財物共計十萬元，亦
    已表示其餘款項係由原告己○○取得，均未曾提及有何取得被繼承人廖阿登所遺
    留財物共計十萬元之情形，且核與本件審理中其所為陳述之情節一致，自無從據
    此認被告確有擅自取得除四萬零五百元以外款項之事實，是原告主張被告有取得
    廖阿登遺留財物四萬零五百元之部分，應認屬實，至於其餘五萬九千五百元部分
    ，原告既未能舉證以實其說，自亦難認原告此部份主張為可採。
四、又就被告自認已向台中縣政府領取之十萬元九二一震災死亡慰助金、向台中縣新
    社鄉公所領取之房屋毀損慰助金二十萬元、向台中縣新社鄉農會領取之死亡慰問
    金一萬元部分，是否如原告主張屬兩造公同有者一事，爰分述如下：
（一）向台中縣新社鄉公所領取之房屋毀損慰助金二十萬元部分，此係依據內政部台
      （八八）內社字第八八八二三三九號函辦理發放核給，本件坐落台中縣新社鄉
      ○○村○○街一號房屋於九二一震災係判定全倒，其慰助金應由設籍實際居住
      人廖阿登申請，惟應申領人廖阿登於九二一震災罹難無法申領，實際由其次子
      庚○○申領，業已核予在案，有台中縣新社鄉公所八十九年八月二十四日八九
      新鄉民字第九一四九號函文暨所附資料一份在卷足憑；是該筆房屋毀損慰助金
      原屬有權具領人廖阿登得領取，因廖阿登已死亡而無法具領，台中縣新社鄉公
      所始同意由廖阿登之次子即被告先行領取之，並非以被告為唯一設籍或實際居
      住該處之有權具領人而予核給，且被告亦不否認其目前未設籍居住於該處房屋
      ，有戶籍謄本一份可按，故該筆款項應屬廖阿登之共同繼承人亦即兩造所公同
      共有，被告僅係代為領取之。
（二）向台中縣政府領取之十萬元部分九二一震災死亡慰助金，依據發放規定及內政
      部函示，具領順序人為配偶、子女、孫女、孫子女、父母、兄弟姊妹、祖父母
      、其他共同生活互負扶養義務人，慰助金額計一百萬元，而為應緊急之需及安
      全考量依「台中縣政府發放九二一地震死亡慰助金程序」，於災害發生緊急狀
      況時，可由罹難者家屬（順位內具領人）或其代理人（需有委託書）檢具死亡
      證明及相關資料，並填具收據（或印領清冊）及切結書先行領取現金十萬元慰
      助金以處理罹難者後事，餘九十萬元慰助金則於確認順位後核發，依據上開相
      關規定，本件九二一震災罹難者家屬即兩造之父親廖阿登之死亡慰助金具領人
      為其子女，即庚○○及其兄弟姊妹，當時係由庚○○先行切結具領死亡慰助金
      十萬元，餘款則因廖家兄弟姊妹未能協議委託其中一人領取，致台中縣政府仍
      無法核發，有台中縣政府八十九年八月十日八九府社助字第二一九三一二號函
      文暨所附資料一份附卷可稽；此筆款項既基於兩造之父親廖阿登於九二一震災
      中死亡，而發放與其子女為慰助之用，發放對象即為廖阿登之子女，且觀諸相
      關發放規定亦難認有該筆款項應由同一順序有權具領人間保持公同共有之意旨
      ，尚難認有使該筆發放款項成為死者廖阿登子女全體亦即兩造公同共有之意，
      則該筆款項並非屬兩造公同共有者而僅為可分之債。
（三）又向台中縣新社鄉農會領取之死亡慰問金一萬元部分，被告雖辯稱屬農民健康
      保險條例第四十條所規定之喪葬津貼，應由支付殯葬費之人領取等語，惟該筆
      款項之性質屬台中縣新社鄉農會另發放與會員之九二一震災死亡慰問金，有台
      中縣新社鄉農會八十九年八月十七日中縣新鄉農會務字第一四九一號函文一份
      在卷供參，該函文雖併敘明有權領取之人為會員家屬，參以領取人即被告另設
      籍於台中縣豐原市○○路○段八一九巷五十五號，台中縣新社鄉農會明知仍同
      意由其具領之，有前述函文所附資料可按，足見其所謂發放對象之家屬並非必
      指同家共居家屬之意，而係以會員之親屬，於本件則以會員廖阿登之子女為發
      放對象一節，應堪認定，惟如前述，關於發放對象間就此筆款項既無應保持公
      同共有關係之意旨，應認亦屬其等間之可分債權性質，尚難認屬兩造間所公同
      共有。
五、因之，被告所取得之上開兩造之被繼承人廖阿登遺留財物四萬零五百元、台中縣
    新社鄉公所發放之房屋毀損慰助金二十萬元，共計二十四萬零五百元者，或因繼
    承取得，或依相關發放規定及發放單位須由其等結合以共同取得之意思表示，均
    為兩造共享所有權而屬公同共有之財產，被告復自承上開款項其領取之目的，係
    為其他公同共有人暫時保管之意，足見被告就前述款項有為全體公同共有人管理
    之意。進而，被告雖又辯稱與原告己○○曾約定，由原告己○○領取國民黨發放
    之慰助金，其則領取其餘款項等語，已為原告己○○所否認，被告既未能舉證證
    明係受其他公同共有人之委任而代為領取保管，且被告亦不否認就前述公同共有
    財產應由何人為如何管理之問題，全體公同共有人間並無達成任何合意，在其餘
    公同共有人未同意由其代為保管之情形下，亦難僅憑原告己○○與其有上開委任
    其領取保管之約定，即認被告保管行為係經全體公同共有人之委任所為；則被告
    代全體公同共有人領取而保管上開款項共計二十四萬零五百元者之管理行為，原
    告主張被告並未受委任，亦無義務而屬於無因管理之情形，應堪採信。
六、末按，管理事務經本人承認者，除當事人有特別意思表外，溯及管理事務開始時
    ，適用關於委任之規定；又受任人因處理委任事務，所收取之金錢、物品及孳息
    ，應交付於委任人，民法第一百七十八條、第五百四十一條第一項定有明文；又
    除公同共有關係所由規定之法律或契約另有規定外，公同共有物之處分及其他權
    利之行使，應得公同共有人全體同意，民法第八百二十八條第二項亦有明文，所
    謂其他權利之行使自應包括公同共有物之管理行為在內，因之，除依其公同共有
    關係所由規定之法律或契約另有訂定外，亦應由共有人共同管理之。本件原告既
    據以請求被告將上開款項返還與全體公同共有人，應認已承認該管理事務，而被
    告如前述，既不否認係為全體共有人領取並暫時保管此共計二十四萬零五百元款
    項，被告係為他公同共有人處理事務亦可認定，其復未能舉證證明有何公同共有
    人全體同意由其單獨管理該筆款項，或得由其單獨為管理行為之情形，揆諸前揭
    說明，自應將依無因管理行為所收取並保管中之該筆款項交付與全體公同共有人
    。另被告雖再辯稱其中父親遺留財物中之四萬零五百元均用以支付其等父親之喪
    葬費用共計五萬餘元等語，並提出收據影本四份為憑，然該收據所示喪葬費之數
    額僅三萬二千七百九十元，被告對數額若干非但未具體陳明，更未能進一步舉證
    證明其確有支出喪葬費用五萬餘元之事實，且喪葬費之支出習慣上由死者之遺產
    或其遺族支付，遺族間應如何分擔費用等，與上開公同共有財產由被告無因管理
    中，其負有將之返還與全體公同共有人義務者無涉，被告縱使另曾先行代為支付
    該筆款項，與本件之管理事務並非相同，此與其所稱原告己○○所領取之其他筆
    慰助金亦應一併為分配等，要屬同為遺族之兩造間將來分配遺產、負擔遺產費用
    等問題，均與其基於無因管理關係應將該筆款項返還與全體共有人一事無涉，被
    告所辯，尚無足採。
七、至於台中縣政府發放之部分死亡慰問金十萬元、台中縣新社鄉農會發放之死亡慰
    問金一萬元部分，如前述，並非屬兩造公同共有者而僅為可分之債，原告雖得基
    於各自得領取之權限請求代領之被告返還之，惟其等起訴意旨既認此亦屬於公同
    共有財產，係基於公同共有人地位訴請返還與公同共有人全體，即難謂有據，應
    予駁回。
八、從而，原告基於無因管理之法律關係，訴請被告給付二十四萬零五百元，及自起
    訴狀繕本送達翌日即八十九年三月二十六日起至清償日止，按年息百分之五計算
    之法定遲延利息部分，為有理由，應予准許；超過部分則難謂有據，應予駁回。
九、兩造均陳明願供擔保以代釋明，聲請宣告假執行或免為假執行，關於原告勝訴部
    分，均核無不合，爰分別酌定相當擔保金額准許之。至於原告敗訴部分，其假執
    行之聲請即失所依附，應予駁回。
十、據上論結，本件原告之訴為一部有理由，一部無理由，依民事訴訟法第七十九條
    但書、第八十五條第一項前段、第三百九十條第二項、第三百九十二條，判決如
    主文。
中      華      民      國    八十九    年      十      月     二十     日
                                臺灣臺中地方法院民事第一庭
~B法      官  林麗真
右為正本係照原本作成
如對本判決上訴，須於判決送達後廿日內向本院提出上訴狀
中      華      民      國    八十九    年      十      月     二十     日
~B法院書記官


司法院資訊處製作；財團法人民間司法改革基金會備份。
